臺灣高等法院民事判決
110年度重上字第123號
上  訴  人  陳海彬  

訴訟代理人  李承訓律師
被  上訴人  方梨花（即陳清樹之承受訴訟人）

            陳基文（即陳清樹之承受訴訟人）

            陳娤娫（即陳清樹之承受訴訟人）

            陳海弘（即陳清樹之承受訴訟人）
                      籍設桃園市○○區○○路○段000號00                        樓

            陳淑芬（即陳清樹之承受訴訟人）


            陳怡蓁（即陳清樹之承受訴訟人）


上列當事人間請求清償借款事件，上訴人對於中華民國109年11
月30日臺灣新竹地方法院108年度重訴字第13號第一審判決提起
上訴，本院於111年1月26日言詞辯論終結，判決如下：
    主      文
上訴駁回。
第二審訴訟費用由上訴人負擔。
    事實及理由
壹、程序方面：
    被上訴人方梨花、陳基文、陳娤娫、陳海弘、陳怡蓁（下分
     稱其等姓名，與被上訴人陳淑芬合稱被上訴人）經合法通
    知未於言詞辯論期日到場，核無民事訴訟法第386條所列各
    款情形，爰依上訴人之聲請，由其一造辯論而為判決。
貳、實體方面：
一、被上訴人方面：
　㈠被上訴人陳淑芬（下稱其姓名）主張：陳清樹（民國107年10
    月24日死亡，經被上訴人承受訴訟）為方梨花之配偶，陳娤
    娫、陳海弘、伊、陳怡蓁、陳基文及上訴人之父親。附表一
    所示臺北市○○區○○○路0段00號房屋（下稱系爭房屋）及坐落
    基地（與系爭房屋合稱系爭不動產）為陳清樹於70年1月29
    日向訴外人三寶建設股份有限公司（下稱三寶公司）買受，
    並以買賣為原因，將系爭房屋應有部分3/5、1/5、1/5及坐
    落之基地（應有部分各如附表一所示）分別登記於陳清樹、
    陳海弘及上訴人名下，陳清樹並陸續於附表二所示時間，將
    其所有系爭房屋應有部分共3/5及基地應有部分（詳如附表
    二所示）陸續移轉登記予上訴人。嗣因陳海弘發生財務危機
    ，其所有系爭不動產應有部分遭法院拍賣，上訴人乃向新竹
    第一信用合作社（下稱新竹一信）借款新台幣（下同）1000
    萬元（下稱系爭貸款）投標買受取得，陳清樹基於父子親情
    ，恐上訴人負擔銀行龐大貸款壓力，同意借款予上訴人供其
    清償銀行貸款，遂於103年9月10日辦理定存解約，取得698
    萬6807元併同上訴人新竹一信活期存款帳戶內之存款1萬319
    3元，合計700萬元，用以清償系爭貸款；再於103年11月7日
    轉帳360萬元至上訴人新竹一信帳戶，其中300萬元用以清償
    系爭貸款，共計借款1058萬6807元（698萬6807元＋360萬元＝
    1058萬6807元，下稱系爭款項）予上訴人；上訴人乃於103
    年10月3日及同年11月7日先後簽立700萬元、360萬元借款契
    約書（下合稱系爭借款契約）及同額本票2紙（下合稱系爭
    本票）交付陳清樹，並約定清償期為106年9月11日。詎上訴
    人屆期未依約清償，陳清樹提起本件訴訟後死亡，兩造為其
    全體繼承人，陳清樹對上訴人之借款債權應由其全體繼承人
    繼承，被上訴人自得依民法第474條第1項、第478條及繼承
    之法律關係，請求上訴人向全體繼承人清償借款，聲明：上
    訴人應給付1058萬6807元，及自起訴狀繕本送達翌日起至清
    償日止，按年息百分之5計算之利息予陳清樹之全體繼承人
    公同共有；並願供擔保，請准宣告假執行（原審判命上訴人
    如數給付，上訴人聲明不服，提起上訴）。並答辯聲明：上
    訴駁回。
　㈡陳怡蓁、方梨花、陳基文於本院則以：伊等已與上訴人達成
    協商，願意接受上訴人於本件所為一切法律及事實上主張，
    並就判決結果無意見等語。
　㈢陳娤娫、陳海弘未於言詞辯論期日到庭，亦未以書狀作何聲
    明或陳述。
二、上訴人則以：陳清樹生前長期經營事業，曾為數家公司負責
    人，因生財有道，累積不少財富，迄至90幾年間，因年事日
    高，為避免其百年後，繼承人需繳交高額遺產稅，即陸續將
    名下財產處分予其配偶、子女。陳海弘前因積欠陳清樹數百
    萬元借款，經陳清樹聲請查封拍賣其所有系爭不動產之應有
    部分，陳清樹為避免該部分房產落入第三人之手，及子女日
    後需繳交鉅額遺產稅，即要伊先貸款投標，再贈與系爭款項
    予伊償還貸款。伊簽立系爭借款契約及本票，係為避免遭國
    稅局課徵贈與稅之用，陳清樹實際上僅要求系爭房屋之租金
    要由其收取，伊為盡孝道及表達對父親之感恩，乃將每月原
    可收取之系爭房屋租金8萬8000元給付陳清樹，直至其受監
    護宣告前，均未要求伊返還系爭款項或伊拍定取得之系爭不
    動產應有部分。系爭700萬元借款契約上債權人部分並無陳
    清樹之簽名或蓋印，且陳清樹係親至新竹一信辦理定期存單
    解約，該契約第1條卻記載「當場以新竹第一信用合作社定
    期存單交乙方（即上訴人）親自收訖並授權乙方解約領出無
    誤定期存單解約」等語，顯與事實不符；至360萬元借款契
    約上「陳清樹」之簽名，亦非其筆跡；系爭本票亦未撕下，
    而留存於本票簿中，足見伊與陳清樹並無借款契約之合意。
    又系爭貸款利率為年息2.3%，清償方式為按月繳息到期償本
    ，每月利息僅1萬9167元，系爭借款契約約定之利息即系爭
    房屋全部租金卻高達8萬8000元，如伊仍需於約定到期日償
    還系爭款項予陳清樹，伊向新竹一信借款即可，並無向陳清
    樹借款之必要，益見系爭款項為陳清樹所贈與而非借款。另
    陳清樹前於原法院105年度訴字第31號事件（下稱31號事件
    ）中訴請伊返還系爭不動產全部（包含原登記在陳海弘名下
    而由伊拍定取得部分），係主張基於借名登記契約類推適用
    委任法律關係，亦可知陳清樹轉入伊帳戶清償向新竹一信貸
    款之款項，非基於雙方借貸合意等語，資為抗辯。並上訴聲
    明：㈠原判決廢棄。㈡被上訴人在第一審之訴及假執行之聲請
    均駁回。
三、兩造不爭執事項：
  ㈠陳清樹為方梨花之配偶，陳娤娫、陳海弘、陳淑芬、陳怡蓁
    、陳基文及上訴人之父親；陳清樹因罹患失智症，經臺灣臺
    北地方法院（下稱臺北地院）於107年6月22日以106年度監
    宣字第502號裁定宣告為受監護宣告之人，選定方梨花為其
    監護人，指定陳基文為會同開具財產清冊之人；陳清樹於10
    7年10月24日死亡，兩造為其全體繼承人（見調字卷第4-5頁
    、原審卷一第39-53頁）。
  ㈡附表一所示系爭不動產於70年1月29日由陳清樹向三寶公司購
    買取得，嗣以買賣為原因分別登記於陳清樹、上訴人、陳海
    弘名下（應有部分如附表一所示，見原審卷二第327-328頁
    ）。
  ㈢陳清樹於97年3月11日、98年8月6日、99年4月14日、100年5 
    月12日，將其所有系爭不動產之應有部分，分4次移轉予上
    訴人，移轉原因除97年登記為買賣外，餘均登記為贈與，各
    次移轉之應有部分如附表二所示（見原審卷二第327-328頁
    ）。
  ㈣上訴人於103年9月12日拍賣取得陳海弘所有系爭不動產如附
    表一所示之應有部分（上訴人於斯時共計取得系爭房屋應有
    部分全部及坐落基地應有部分1萬分之299之所有權，見原審
    卷二第327-328頁）。
  ㈤上訴人為投標買受陳海弘所有系爭不動產應有部分，於103年
    8月20日向新竹一信貸款1000萬元（見原審卷一第125頁）。
  ㈥陳清樹於103年9月10日至新竹一信辦理定存單解約，並將解
    約取得之698萬6807元，併同上訴人活期儲蓄存款內之1萬31
    93元，合計700萬元轉入上訴人於新竹一信帳戶清償系爭貸
    款；陳清樹另於103年11月7日轉帳360萬元入上訴人新竹一
    信帳戶，其中300萬元亦用於清償系爭貸款（見原審卷一第1
    25-128頁、卷二第73-119、255頁）。
  ㈦上訴人曾簽署記載日期103年10月3日、借款金額700萬元；日
    期103年11月7日、借款金額360萬元之系爭借款契約，暨相
    同發票日及同額之系爭本票2紙交予陳清樹（見調字卷第6、
    7頁）。
  ㈧陳清樹前對上訴人提起31號事件訴訟，主張系爭不動產均係
    「借名登記」上訴人名下，其後撤回起訴；再提起臺北地院
    105年度重訴字第774號不動產所有權移轉登記訴訟（下稱77
    4號事件），主張附表二歷次移轉登記予上訴人之應有部分
    係「附負擔之贈與」，上訴人應自97年1月起按月給付5萬元
    予陳清樹，直至陳清樹逝世為止，然上訴人並未履行該負擔
    ，其請求撤銷贈與，將附表二應有部分移轉登記予其所有；
    一審為其勝訴之判決，嗣經本院106年度重上字第292號判決
    認定陳清樹之贈與並未附有負擔，而廢棄一審判決，駁回陳
    清樹之訴，並經最高法院109年度台上字第52號裁定駁回陳
    清樹之上訴確定（見調字卷第53-57頁、原審卷一第403-423
    頁）。
四、按訴訟標的對於共同訴訟之各人必須合一確定者，共同訴訟
    人中一人之行為有利益於共同訴訟人者，其效力及於全體；
    不利益者，對於全體不生效力，為民事訴訟法第56條第1項
    第1款所明定。查陳清樹（方梨花為法定代理人）於原審起
    訴請求上訴人清償借款，嗣於107年10月24日死亡，由被上
    訴人承受訴訟，請求返還借款予全體繼承人（見調字卷第59
    頁、原審卷一第57頁、原審卷二第326頁），陳怡蓁、方梨
    花、陳基文於本院雖以：伊等已與上訴人達成協商，願意接
    受上訴人於本件所為一切法律及事實上主張（見本院卷第33
    3、361頁），然顯然不利益於其他被上訴人，依上開規定，
    對於其餘被上訴人不生效力，合先敘明。
五、被上訴人主張陳清樹借貸系爭款項予上訴人清償其向新竹一
    信所借之系爭貸款等語，上訴人則辯稱系爭款項係陳清樹所
    贈與等語，則本件應審究者為：上訴人與陳清樹間有無成立
    借款契約之合意？
　㈠按私文書經本人簽名者，推定為真正，此觀民事訴訟法第358
    條第1項規定即明。次按解釋契約，固須探求當事人立約時
    之真意，不能拘泥於契約之文字，但契約文字業已表示當事
    人真意，無須別事探求者，即不得反捨契約文字而更為曲解
    （最高法院17年上字第1118號判例參照）。又按表意人與相
    對人通謀而為虛偽之意思表示者，其意思表示無效；但不得
    以其無效，對抗善意第三人。虛偽意思表示，隱藏他項法律
    行為者，適用關於該項法律行為之規定，民法第87條定有明
    文。而當事人就其有利於己之事實，應負舉證之責，是主張
    隱藏有他項法律行為之人，自應就此利己之事實，負舉證責
    任（最高法院86年度台上字第2050號判決意旨參照）。
　㈡查上訴人並不爭執曾簽署記載日期103年10月3日、借款金額7
    00萬元；及日期103年11月7日、借款金額360萬元之系爭借
    款契約，暨相同發票日及同額之系爭本票2紙交予陳清樹；
    而系爭借款契約分別載明：「茲因債務人陳海彬（以下簡稱
    乙方）購屋及清償銀行貸款需要，向債權人陳清樹（以下簡
    稱甲方）借款，經雙方同意訂立下列各項條款，以茲遵守：
    一、甲方借給乙方新台幣柒佰萬元整，當場以新竹第一信用
    合作社定期存款單交乙方親自收訖並授權乙方解約領出無誤
    。二、借款期限：自民國103年9月10日起至民國106年9 月1
    1日止，期限屆滿之日，應全數清償。三、乙方同意以臺北
    市○○區○○○路○段00號所有租賃收入提供甲方作為利息，並同
    意上述標的物租賃契約續約、不續約或重新簽約應吿知甲方
    並徵得同意。……」、「茲因債務人陳海彬（以下簡稱乙方）
    購屋及清償銀行貸款需要，向債權人陳清樹（以下簡稱甲方
    ）借款，經雙方同意訂立下列各項條款，以茲遵守：一、甲
    方借給乙方新台幣叁佰陸拾萬元整，依乙方指定日期自甲方
    第一銀行民生分行帳戶匯入乙方新竹第一信用合作社指定帳
    。二、前述指定日期為民國103年11月7日。三、借款期限：
    自民國103年 月 日起至民國106年9月11日止 ，期限屆滿之
    日，應全數清償。三、乙方同意以臺北市○○區○○○路○段00號
    所有租賃收入提供甲方作為利息。……」（見調字卷第6-7頁
    ），且系爭借款契約原本除由陳清樹執有各1份於本件提出
    外，上訴人亦另保有各1份原本，並曾於31號事件中提出作
    為證據（見31號事件卷一第121-122頁），業經本院調閱該
    事件卷宗查核屬實，並有上訴人於上開案件中提出之系爭借
    款契約影本在卷可按（見原審卷二第403-404頁）。又陳清
    樹及上訴人保管之系爭700萬元借款契約書中，就借款期限
    之始期均有修改之痕跡，即將原電腦列印之「103年9月12日
    」手寫修改為「103年9月10日」，修改處捺有指印，與陳清
    樹係於103年9月10日至新竹一信辦理定存單解約，並將解約
    取得之698萬6807元，併同上訴人活期儲蓄存款內之1萬3193
    元，合計700萬元轉入上訴人於新竹一信帳戶清償系爭貸款
    （見原審卷一第125頁、卷二第73-117頁）之日期相符。上
    訴人於31號事件中，亦具狀辯稱：若如陳清樹主張，雙方係
    屬借名登記，陳清樹大可直接出資拍定購買該不動產，再借
    用上訴人名義登記即可，又何需迂迴行事，先讓上訴人向銀
    行貸款，再由兩造訂立借款契約等語（見原審卷一第219頁
    ），並不否認其與陳清樹間訂有借款契約；上訴人亦陳稱有
    將系爭房屋全部租金8萬8000元交付陳清樹（見原審卷二第1
    41-142頁)。綜觀上情，上訴人既簽署系爭借款契約，明確
    約定兩造間為消費借貸關係，且與陳清樹各執一份，又簽發
    票面金額與系爭借款契約借款金額、發票日與契約訂立日期
    均相符之系爭本票交付陳清樹，並依契約約定之借款利息給
    付陳清樹系爭房屋全部租金，則被上訴人主張陳清樹與上訴
    人間依系爭借款契約之內容，達成消費借貸契約之合意，陳
    清樹並匯上訴人系爭款項而為借款之交付等語，自非無據。
　㈢上訴人抗辯：陳清樹為免其繼承人日後繳納高額遺產稅，自9
    0幾年間起陸續移轉其名下財產予配偶、子女，嗣陳海弘發
    生財務危機，陳清樹為保住原登記在陳海弘名下系爭不動產
    應有部分，要伊先貸款投標，再贈與伊金錢償還貸款；伊簽
    立系爭借款契約及本票，係為避免遭國稅局課徵贈與稅之用
    ，雙方並無依契約文義成立消費借貸關係之意思云云，為被
    上訴人所否認，上訴人自應就上訴人與陳清樹間於簽訂系爭
    借款契約時，主觀上均無為約定內容拘束之效果意思或隱藏
    贈與契約乙節，負舉證之責任。經查：
　⒈上訴人雖以：系爭700萬元借款契約上債權人部分並無陳清樹
    之簽名或蓋印，且第1條記載「當場以新竹第一信用合作社
    定期存單交乙方（即上訴人）親自收訖並授權乙方解約領出
    無誤定期存單解約」與事實不符，蓋定期存單解約係陳清樹
    親至新竹一信辦理；另系爭360萬元借款契約「陳清樹」之
    簽名，亦非陳清樹之筆跡；系爭本票亦未撕下，而留存於本
    票簿中云云，而否認與陳清樹有借款契約之合意。惟消費借
    貸契約並非必須訂立書面始能成立之要式行為，縱陳清樹未
    於系爭借款契約上親自簽名，僅上訴人簽名確認遵守借款契
    約內容，亦無礙於雙方借款契約之成立。又陳清樹與上訴人
    係先於103年9月10日辦理定存解約後轉帳交付借款，再於10
    3年10月3日補行製作系爭700萬元之借款契約，縱繕打契約
    者將借款交付方式誤載為陳清樹將定存單交付上訴人授權其
    辦理解約，亦難以此即認系爭借款契約內容全屬虛偽，雙方
    無成立借款契約之合意。另上訴人簽發之本票是否撕下或留
    存於本票簿內，均無礙於借款成立之事實，故其以此抗辯伊
    與陳清樹並無借款契約之合意，兩人實為贈與關係云云，自
    非可採。
　⒉上訴人又辯稱：系爭貸款利率為年息2.3%，清償方式為按月
    繳息到期償本，每月利息僅1萬9167元，系爭借款契約約定
    之利息為系爭房屋全部之租金高達8萬8000元，如伊仍需於
    約定到期日償還系爭款項予陳清樹，伊向新竹一信借款即可
    ，並無向陳清樹借款之必要，益見系爭款項為陳清樹所贈與
    而非借款云云。然查，系爭不動產係陳清樹向三寶公司所購
    買，並以買賣為原因，將系爭房屋應有部分3/5、1/5、1/5
    及坐落之基地（應有部分各如附表一所示）分別登記於陳清
    樹、陳海弘及上訴人名下，陳清樹並陸續於附表二所示時間
    ，將其所有系爭房屋應有部分共3/5及基地應有部分（詳如
    附表二所示）陸續移轉登記予上訴人，並經本院106年度重
    上字第292號判決認定附表二之移轉行為係本於陳清樹之贈
    與，為兩造不爭執之事實；又依系爭房屋承租人達美樂披薩
    股份有限公司（下稱達美樂公司）回函，系爭房屋90年1月1
    日至99年7月31日之租金原係按陳清樹、上訴人、陳海弘就
    系爭房屋應有部分比例給付該三人，自99年8月1日起至100
    年11月30日止每月租金8萬8000元均給付陳清樹，100年12月
    1日起至103年9月30日止給付陳清樹月租金7萬400元、陳海
    弘1萬7600元，103年10月1日起至104年6月30日每月租金8萬
    8000元均給付予上訴人（見原審卷一第130頁)，而上訴人並
    不否認其受陳清樹贈與附表二所示應有部分後，即同意系爭
    房屋之租金均由陳清樹收取，且自103年10月1日起至104年6
    月30日其所收取之全部租金亦依系爭借款契約給付予陳清樹
    等語（見原審卷二第141-142頁)，陳清樹於本件及31號事件
    、774號事件均主張系爭房屋出租予達美樂公司之簽約、收
    租金均由伊處理之，但104年4月間上訴人竟然意圖霸佔系爭
    房屋，揚言不再出租予達美樂公司，擬提供上訴人之子陳俊
    翰開設律師事務所，伊無法接受，遂提起訴訟等語（見調字
    卷第46、50頁、原審卷一第121頁），上訴人亦自承因某次
    與陳清樹閒聊中提及是否將系爭房屋交給陳俊翰開設律師事
    務所，陳清樹得知不能繼續收租後非常生氣，而陸續提起調
    解及訴訟等語（見本院卷第143頁)，足見系爭房屋原為陳清
    樹所出資購買，並陸續贈與所有權應有部分予上訴人，然陳
    清樹仍欲保有使用收益權以支應其晚年生活開銷，上訴人先
    前亦同意由陳清樹收取伊就系爭房屋應有部分4/5之月租金7
    萬400元以報答陳清樹贈與之恩，故系爭借款契約約定系爭
    房屋全部租金由陳清樹收取，實際上僅係在其原來同意陳清
    樹收取之租金7萬400元外，再將原由陳海弘收取之1/5租金1
    萬7600元租金，一併交由陳清樹收取；而上訴人新竹一信系
    爭貸款1000萬元，利率為年息2.3%，清償方式為按月繳息到
    期償本（見原審卷一140頁），每月利息為1萬9167元（1000
    萬元×0.023/12=1萬9167元，元以下四捨五入)，上訴人每月
    多支付1萬7600元租金予陳清樹，亦少於其向新竹一信貸款
    利息，自難認其無向陳清樹借款之必要，而認雙方並無成立
    借款契約之真意；且由上訴人尚且同意租金由陳清樹收取之
    舉，益難認雙方有隱藏贈與之真意。
　⒊再上訴人抗辯：陳清樹於104年8月25日委任楊隆源律師寄發
    之律師函主張上訴人拍定被上訴人陳海弘所有系爭不動產所
    有權應有部分屬於借名登記，其後並於104年11月3日之民事
    調解聲請狀、104年12月31日31號事件起訴狀為相同之主張
    ，足見兩造並無達成借款契約之合致云云。惟按當事人於訴
    訟過程或協商之過程中所為之權利主張，係為獲致較有利之
    判決結果而為之行為，與事實未必全然相符，法院仍應參酌
    其他證據後綜合評斷之。查陳清樹固然於31號事件中主張由
    其出資、由上訴人出名拍定陳海弘所有之系爭不動產應有部
    分，然陳清樹所為「借名登記」之主張係欲取回系爭不動產
    所有權，未必屬實，且其嗣後已撤回31號事件之起訴，再提
    起774號事件，改主張附表二分4次移轉登記系爭不動產應有
    部分係「附負擔之贈與」，並提出系爭借款契約，主張借款
    予上訴人清償上訴人向新竹一信借貸之1000萬元，並約定以
    系爭不動產出租予達美樂公司之租金清償上訴人對陳清樹借
    款之利息，並有該事件105年8月11日言詞辯論筆錄可證（見
    原審卷一第122頁），由陳清樹先主張借名登記請求上訴人
    返還系爭不動產全部、再改主張借款予上訴人清償新竹一信
    貸款，全無提及系爭款項亦屬贈與，益見其無贈與系爭款項
    予上訴人之意思，上訴人以陳清樹前案訴訟為求勝訴之目的
    而曾經提出之攻擊方法，抗辯其與陳清樹間虛偽簽訂系爭借
    款契約，實係隱藏贈與之法律行為等語，自難憑採。
　⒋上訴人雖抗辯陳清樹生前生財有道，累積不少財富，為避免
    其百年後，繼承人需繳交高額遺產稅，即陸續將名下財產處
    分予其配偶、子女，本件亦係本於相同之目的贈與系爭款項
    予伊；系爭借款契約僅係為應付國稅局查核贈與稅而虛偽製
    作云云。惟查，陳清樹係以買賣、贈與之名義移轉附表二所
    示系爭不動產應有部分予上訴人，與本件要求上訴人書立借
    款契約、本票之情形有異，自難比附爰引；而系爭借款契約
    除約明兩造間之消費借貸關係外，尚記載上訴人同意以系爭
    房屋所有租賃收入提供予陳清樹作為借款利息，並同意系爭
    不動產租賃續約、不續約或重新簽約應告知陳清樹並徵得其
    同意，且載明雖基於親子關係不要求上訴人提供不動產設定
    抵押，上訴人並同意簽發本票供陳清樹收執（見本院調解卷
    第6至7頁），苟係為應付國稅局查核之用，雙方何需約定續
    租與否應得陳清樹之同意，上訴人又何需簽發同額本票予陳
    清樹收執，且上訴人並非贈與稅之納稅義務人，實無須保有
    契約正本，自難認其抗辯可採。
  ㈣綜上，系爭借款契約之文字業已明確表示契約雙方當事人成
    立借款契約之意思，上訴人雖抗辯其與陳清樹為應付贈與稅
    之查核，而虛偽製造系爭借款契約，雙方實無成立消費借貸
    契約之合意，惟其所舉之證據尚不足以證明其所辯屬實，自
    難憑採，被上訴人主張陳清樹與上訴人間成立6,986,807元
    及360萬元之消費借貸契約，堪信為真實。
六、按借用人應於約定期限內，返還與借用物種類、品質、數量
    相同之物，未定返還期限者，借用人得隨時返還，貸與人亦
    得定一個月以上之相當期限，催告返還。繼承人自繼承開始
    時，除本法另有規定外，承受被繼承人財產上之一切權利義
    務。又繼承人有數人時，在分割遺產前，各繼承人對於遺產
    全部為公同共有。民法第478條、第1148條第1項、第1151條
    分別定有明文。次按繼承人因繼承而取得之遺產，於未受償
    或受侵害時，所生之返還請求權或損害賠償請求權，乃公同
    共有債權，在分割遺產前，自僅得共同請求債務人給付（最
    高法院108年度台上字第1440號判決意旨參照）。陳清樹死
    亡後，其就系爭款項請求上訴人返還借款之權利，應由其繼
    承人即兩造繼承取得，且該權利於分割遺產前由全體繼承人
    公同共有，故其中部分公同共有債權人即被上訴人請求上訴
    人向全體繼承人返還1058萬6807元，為有理由。
七、末按給付有確定期限者，債務人自期限屆滿時起，負遲延責
    任；遲延之債務，以支付金錢為標的者，債權人得請求依法
    定利率計算之遲延利息；應付利息之債務，其利率未經約定
    ，亦無法律可據者，週年利率為百分之5，民法第229條第1
    項、第233條第1項前段、第203條定有明文。查陳清樹與上
    訴人以系爭借款契約約定還款之期限為106年9月11日，上訴
    人自106年9月12日起已陷於給付遲延；又其等約定之借款利
    息雖為系爭不動產之租賃收入，然達美樂公司自104年7月1
    日起已未承租系爭不動產，故應認陳清樹與上訴人未約定其
    後之借款利率，則被上訴人請求自起訴狀繕本送達翌日起之
    法定遲延利息，自屬有據。
八、綜上，被上訴人依民法第478條規定及繼承之法律關係，請
    求上訴人給付1058萬6807元，及自起訴狀繕本送達翌日即10
    7年11月12日（見調字卷第13頁）起至清償日止，按年息百
    分之5計算之利息予陳清樹之全體繼承人公同共有，應予准
    許。原審所為上訴人敗訴之判決，並無不合。上訴論旨指摘
    原判決不當，求予廢棄改判，為無理由，應駁回上訴。
九、本件事證已臻明確，兩造其餘之攻擊或防禦方法及所用之證
    據，經本院斟酌後，認為均不足以影響本判決之結果，爰不
    逐一論列，附此敘明。
十、據上論結，本件上訴為無理由，依民事訴訟法第449條第1項
    、第78條、第463條、第385條第1項前段，判決如主文。
中　　華　　民　　國　　111 　年　　2 　　月　　23 　日
                  民事第十三庭  
                      審判長法  官  邱景芬
                            法  官  邱蓮華
                            法  官  林純如
正本係照原本作成。
如不服本判決，應於收受送達後20日內向本院提出上訴書狀，其
未表明上訴理由者，應於提出上訴後20日內向本院補提理由書狀
（均須按他造當事人之人數附繕本）上訴時應提出委任律師或具
有律師資格之人之委任狀；委任有律師資格者，另應附具律師資
格證書及釋明委任人與受任人有民事訴訟法第466 條之1第1項但
書或第2項所定關係之釋明文書影本。如委任律師提起上訴者，
應一併繳納上訴審裁判費。
中　　華　　民　　國　　111 　年　　2 　　月　　23　　日
　　　　　　　　　　　　　  書記官 王靜怡
　　　　　　　　　　　　　　　　　　　　　　　
附表一：
編  號   土        地        坐        落     地  目 面  積 70年1月29日登記之應有部分  縣  市 鄉鎮市區   段 小段  地號  平方 公尺  １ 臺北市 中山區 長安 三  517 建  153 編號1至4均為： (1)陳海彬：1 萬分之60 (2)陳清樹：1 萬分之179 (3)陳海弘：1 萬分之60 ２ 臺北市 中山區 長安 三  518 建  225  ３ 臺北市 中山區 長安 三  519 建  316  ４ 臺北市 中山區 長安 三  543 建  447  

編 號 建 號 基地 坐落 建物 門牌 建築式樣主要建築材料及房屋層數 建   物   面   積（平方公尺）  70年1月29日登記之應有部分      樓層面積 附屬建物  １ 2355 如上開編號1至4所示之土地 臺北市○○區○○○路0段00號 鋼筋混凝土造7層樓 1層164.21 平台5.95 （1）陳海彬：5分之1 （2）陳清樹：5分之3 （3）陳海弘：5分之1      含共有部分：1705建號：756.65（應有部分1萬分之58）   

附表二：
編號 登記日期 登記原因 應有部分  備註    附表一所示土地 附表一所示建物  １ 97年3月11日 買賣 1萬分之38 5分之1  ２ 98年8月6日 贈與 1萬分之38 1萬分之1300  ３ 99年4月14日 贈與 1萬分之50 1 千分之135  ４ 100年5月12日 贈與 1萬分之53 1 千分之135  合    計   1萬分之179 5分之3